臺北高等行政法院判決　　　　　　　　　　　　　　　九十三年度簡字第七三二號
　　原　　　告　甲○○○
　　被　　　告　內政部
　　代　表　人　乙○○部長）.
　　訴訟代理人　丁○○
　　　　　　　　丙○○
　　　　　　　　戊○○
右當事人間因敬老福利生活津貼事件，原告不服行政院中華民國九十二年五月二十三
日院臺訴字第０九二００八五四０六號訴願決定，提起行政訴訟。本院判決如左︰
    主  文
原告之訴駁回。
訴訟費用由原告負擔。
　　事  實
一、事實概要︰
    緣原告於民國（下同）九十一年六月六日申請發給敬老福利生活津貼，案經勞工
    保險局（下稱勞保局）以九十二年一月二十四日保受敬字第六六０四三一三號函
    復不得請領，原告不服，提出申復，經勞保局以九十二年三月二十四日保受福字
    第０九二六０一七三二二０號函維持原處分。原告不服，提起訴願，經決定駁回
    ，遂提起行政訴訟。
二、兩造聲明：
　(一)原告聲明：
    1.訴願決定及原處分均撤銷。
    2.被告應自九十二年一月二十四日至九十三年五月三十一日止，每月發給原告新
      台幣 (下同)三千元，合計五萬一千元，及依週年利率百分之五支付遲延利息。
    3.訴訟費用由被告負擔。
 (二)被告聲明：
    1.駁回原告之訴。
    2.訴訟費用由原告負擔。
三、兩造之陳述：
　(一)原告主張之理由：
    1.按公務人員保障法第三條「本法所稱公務人員係指法定機關依法任用、派用之
      有給專任人員‧‧‧。」次按公務人員任用法施行細則第二條「本法所稱公務
      人員，指各機關組織法規中除政務人員及民選人員外，定有職稱及官等職等之
      人員。」又按公教人員保險法第二條「本保險之保險對象包括法定機關編制內
      之有給專任人員」，再按公務人員退休法第二條「本法所稱退休之公務人員，
      係指依公務人員任用法律任用之現職人員。」該法施行細則第二條「本法第二
      條所稱公務人員任用法律，指銓敘部所據以審定資格或登記者皆屬之。」
    2.依據事務管理規則第三百二十八條「本規則所稱工友，係指各機關編制內非生
      產性之技術性工友及普通工友。」第三百六十三條「工友之退休，依勞動基準
      法之規定，按其服務年資發給一次退休金。」。原告前曾投保勞工保險，係依
      據勞工保險條例第六條第一項第四款「依法不得參加公務人員保險‧‧‧政府
      機關‧‧‧之員工。」。公務人員之保障、任用、退休、保險‧‧‧等工友均
      不得適用，原告請領退職金乃依據事務管理規則第三六三條規定，係法律賦予
      之權利，非恩惠性給與。
    3.依據公教人員退休法退休之人員，得擇領一次退休金或月退休金，且其一次退
      休金及公教人員保險養老給付均得享有優惠存款，而工友卻無法享有公教人員
      之特殊福利，自不應以廣義之公務員擴張解釋法律，損害人民權利。
    4.據聞，凡設籍新竹縣年滿六十五歲之居民，不問其是否已領取軍人退休俸（終
      身生活補助費）、老年農民福利津貼‧‧‧，一律發給敬老福利生活津貼。尤
      有甚者，既領取軍人終身生活補助費，又領老年農民福利津貼，再領敬老福利
      生活津貼，試問法律平等何在？
    5.司法院釋字第三六七號解釋文：「‧‧‧有關人民自由權利之限制應以法律定
      之且不得逾越必要之程度，憲法第二十三條定有明文。‧‧‧惟其內容不得牴
      觸母法對人民之自由權利增加法律所無之限制。」敬老福利生活津貼暫行條例
      並未對公教人員之定義闡明，自不得逾越憲法第二十三條之限制要件。
　(二)被告主張之理由：
    1.敬老福利生活津貼暫行條例為九十一年五月二十二日總統令華總一義字第０九
      一００一００五八０號公布，該津貼之規劃主要在因應台灣老年人口快速成長
      ，並秉持福利資源不重複配置、政府財政負擔考量與公平性原則，係針對從未
      領有政府補助或津貼者之補充性福利措施，協助維持長者之基本生活。再者，
      老人福利生活津貼因列有排除條款及財產限制，基本上不屬於「普及式福利」
      （人人皆可享有），但也不屬於「社會救助性質」，係為照顧老人生活所規劃
      實施之福利措施，。
    2.敬老福利生活津貼暫行條例第三條第一項第二款規定：年滿六十五歲，在國內
      設有戶籍，且於最近三年內每年居住超過一百八十三日之國民，已領取軍人退
      休俸（終身生活補助費）、政務人員、公教人員、公營事業人員月退休（職）
      金或一次退休金者，不得請領敬老福利生活津貼。本條款所排除之對象人員均
      是由政府機關編列預算發給退休（職）金者，且該條款並未明訂需以『具任用
      資格並經銓敘官職等』之公教、公營事業機構人員為該當要件。
    3.原告退休於高雄市政府秘書處工友一職並支領退休（職）金在案，當屬公務員
      身分無誤（一）參照公務人員任用法第三十二條、第三十三條與第三十六條規
      定，公務員之分類如左：１普通職公務員：依公務人員任用法之規定任用之人
      員。２特別職公務員：依特別法律任用之人員。係指：(1)公務人員任用法第三
      十二條、第三十三條所列舉之人員。(2)公務人員任用法第三十六條之派用人員
      ：臨時機關與因臨時任務派用之人員，及各機關以契約定期聘用之專業或技術
      人員（技工）。基此，該等派用人員不以考試及格為限。（二）公務員服務法
      第二十四條規定：本法於受有俸給之文武職公務員，及其他公營事業機關服務
      人員，均適用之。易言之，其適用之範圍包含政府機關、公營事業之人員，亦
      不問文職與武職，其判別之標準為是否受有『俸給』，所謂俸給，不僅指現行
      文官官等俸給表所定級俸而言，其他法令所定由國家預算內開支之國家公務員
      俸給亦屬之。（三）依據事務管理規則第三六一、三六二、三六三條規定，工
      友得自願退休或命令退休按服務年資發給一次退休金，並且該一次退休金均由
      政府編列預算發給。基於平等原則及敬老福利生活津貼暫行條例之立法意旨，
      凡為廣義公務員由公務機關退休並領有政府編列預算之一次退休金者即為本暫
      行條例之排除對象，如此對於所有公務員方為公平。
    4.原告七十四年四月一日於高雄市政府秘書處辦理退職並領有一次退職金，有高
      市秘處人字九十二年二月十三日字第０九二００００四六０號函在卷足稽，按
      技術員（工）、工友等已自政府機關領有一次退休（職）金，其老年生活即有
      基礎保障；至其所訴為何新竹縣年滿六十五歲居民得享有較優厚之福利，係新
      竹縣以地方財政編列預算之福利制度，與中央編列預算發放之敬老福利生活津
      貼無涉。從而勞保局依敬老福利生活津貼暫行條例第三條第一項第二款規定核
      定本案原告不符合申領資格，依法並無不合。
　　理  由
一、本件係適用簡易程序事件，爰不經言詞辯論為判決，合先敘明。
二、按年滿六十五歲，在國內設有戶籍，且於最近三年內每年居住超過一百八十二日
    之國民，未有領取軍人退休俸（終身生活補助費）、政務人員、公教人員、公營
    事業人員月退休（職）金或一次退休金者，得請領敬老福利生活津貼，每月新臺
    幣三千元，為敬老福利生活津貼暫行條例第三條第一項第二款所規定。據此規定
    ，領有公教人員月退休（職）金或一次退休金者，不得請領敬老福利生活津貼。
    而依事務管理規則第三百二十八條及第三百四十一條規定，工友為公務機關之編
    制內專任人員，同規則第三百六十一條至第三百六十三條規定，工友得自願退休
    或命令退休按服務年資發給一次退休金，並且該一次退休金均由政府編列預算發
    給，基於平等原則，及考量福利資源不重複配置、政府財政負擔，敬老福利生活
    津貼係針對從未領有政府補助或津貼者之補充性福利措施，協助維持長者之基本
    生活，應認為凡為公務機關之編制內專任人員由公務機關退休，並領有政府編列
    預算之一次退休金者即為敬老福利生活津貼暫行條例之排除對象，工友退休領取
    退休金者，屬於敬老福利生活津貼暫行條例第三條第一項第二款所規定之領有公
    教人員月退休（職）金或一次退休金者，不得請領敬老福利生活津貼。次按九十
    年二月十四日修正前之事務管理規則第三百六十一條規定：「 (第一項)工友具
    有下列情形之一者，得申請退職（退休申請書及計算單格式如附件九）：一、服
    務五年以上，並年滿五十五歲或經依法改任政府機關編制內職員者。二、服務滿
    二十五年者。」第三百六十二條第一項規定：「工友具有左列情形之一者，應予
    命令退職，其本人不得請求延長：一、年滿六十歲者。二、因身體殘廢或心神喪
    失，致不能工作者。第三百六十三條規定：「（第一項）工友之退職按其服務年
    資發給一次退職金，每服務半年給予一個基數，滿十五年後另行一次加發一個基
    數，但最高總數以六十一個基數為限，未滿半年者，以半年計。(第二項)一次退
    職金均以工友最後在工時之月工餉及本人實物代金為基數，有眷者另予一次加發
    兩年眷屬實物代金暨眷屬補助費。」修正後（即現行規定）第三百六十一條：「
    工友具有左列情形之一者，得申請自願退休（退職申請書及計算單格式如附件八
    ）：一、服務五年以上，並年滿五十五歲或經依法改任政府機關（構）、學校編
    制內職員者。二、服務滿二十五年者。」第三百六十二條第一項規定：「工友非
    有下列情形之一者，不得予以命令退休：一、年滿六十歲。但對於擔任具有危險
    、堅強體力等特殊性質之工作者，得由僱用機關報請主管機關行政院勞工委員會
    予以調整，年齡不得少於五十五歲。二、因身體殘廢或心神喪失，致不能工作者
    。」第三百六十三條規定：「（第一項）工友之退休，依勞動基準法之規定，按
    其服務年資發給一次退休金。（第二項）工友適用勞動基準法前之服務年資，每
    服務半年給予一個基數，滿十五年後另行一次加發一個基數，但最高總數以六十
    一個基數為限。未滿半年者，以半年計；滿半年以上未滿一年者，以一年計。一
    次退休金，均以工友最後在工時之月工餉及本人實物代金為基數。(第三項)工友
    適用勞動基準法後之服務年資，依勞動基準法第五十五條及其他相關法令規定發
    給退休金。」兩相對照可知，九十年二月十四日修正前之事務管理規則第三百六
    十一條至第三百六十三條規定所稱工友退職領取退職金者，相當於修正後同規定
    所稱之工友退休領取退休金。因此，在九十年二月十三日前因退職依事務管理規
    則領取一次退職金之工友，屬於敬老福利生活津貼暫行條例第三條第一項第二款
    所規定之領有公教人員一次退休金者，自不得請領敬老福利生活津貼。原告就上
    開敬老福利生活津貼暫行條例第三條第一項第二款解釋所持之見解，並不足採。
三、本件原告原任高雄市政府秘書處工友職務，因屆退職年齡申請退職，經該府核定
    自七十四年四月一日退職，核發一次退職金，有高雄市政府秘書處七十四年三月
    二十日七四高市秘處一字第七一七０號函、工友退職申請書及請領退職費計算單
    影本附勞保局卷可稽，依照首揭說明，其屬於敬老福利生活津貼暫行條例第三條
    第一項第二款所規定之領有公教人員月一次退休金者，原處分否准其敬老福利生
    活津貼之申請，於法有據。至於設籍新竹縣年滿六十五歲之居民，是否不問其是
    否已領取軍人退休俸（終身生活補助費）、老年農民福利津貼，一律發給敬老福
    利生活津貼，係屬另一問題，與本件無關，原告以之質疑原處分之合法性，並不
    足採。
四、從而，原處分並無違法，訴願決定予以維持，亦無不合。原告訴請撤銷，並請求
    被告自九十二年一月二十四日至九十三年五月三十一日止，每月發給三千元，合
    計五萬一千元，及依週年利率百分之五支付遲延利息，為無理由，應予駁回。
五、據上論結，本件原告之訴為無理由，爰依行政訴訟法第九十八條第三項前段，判
    決如主文。
中　　華　　民　　國　　九十三　　　年　　　　六　　　月  　二十八　　日
                                  臺北高等行政法院  第二庭
      　　　　　　　　　　　　　　　　　　　　      法　官　吳東都
右為正本係照原本作成。
本件以訴訟事件所涉及之法律見解具有原則性者為限，始得於本判決送達後二十日
內向本院提出上訴狀並表明上訴理由，如已於本判決宣示後送達前提起上訴者，應
於判決送達後二十日內補具上訴理由（均按他造人數附繕本），且經最高行政法院
許可後方得上訴。
中　　　華　　　民　　　國　　九十三　　年　　　六　　　月　　二十八　　日
                                                    書記官  李金釵
